【裁判字號】    99,訴,29
【裁判日期】    990831
【裁判案由】    返還共有物
【裁判全文】
臺灣士林地方法院民事判決                99年度訴字第29號
原      告  戊○○
            丁○○
上二人共同
訴訟代理人  黃顯凱律師
被      告  乙○○
            己○○
            丙○○
兼 上一人
法定代理人  甲○○○
上列當事人間請求返還共有物事件，本院於民國99年8 月10日言
詞辯論終結，判決如下：
    主  文
被告乙○○、己○○、甲○○○應將蔡玉蘭之骨灰返還予原告及
全體共有人。
被告乙○○、丙○○應將蔡玉蘭之骨灰安葬於金寶山墓園內（坐
落土地：臺北縣金山鄉○○段西勢湖小段第二一Ｏ之四號、同段
第二一Ｏ之二五六地號。墓園編號：和壹區肆排貳之貳號）。
原告其餘之訴駁回。
訴訟費用由被告乙○○、丙○○連帶負擔二分之一，其餘二分之
一由被告乙○○、己○○、甲○○○連帶負擔。
本判決第一項於原告以新臺幣伍拾伍萬元為被告乙○○、己○○
、甲○○○供擔保後，得假執行。但被告乙○○、己○○、甲○○○如以新臺幣壹佰陸拾伍萬元為原告預供擔保，得免為假執行
。
本判決第一項於原告以新臺幣伍拾伍萬元為被告乙○○、丙○○
供擔保後，得假執行。但被告乙○○、丙○○如以新臺幣壹佰陸
拾伍萬元為原告預供擔保，得免為假執行。
原告其餘假執行之聲請駁回。
    事  實  及  理  由
一、原告起訴主張：
  (一)原告戊○○（下稱戊○○）、丁○○（下稱丁○○，與戊○○合稱原告）與被告乙○○（下稱乙○○）、丙○○（下稱
    丙○○）為兄弟姊妹，其中丙○○因車禍受宣告為禁治產人
    ，其妻即被告甲○○○（下稱甲○○○）為監護人，被告己○○（下稱己○○，與乙○○、丙○○、甲○○○合稱被告
    ）則為乙○○之妻。原告與乙○○、丙○○之母親蔡玉蘭（
    下稱蔡玉蘭）於民國97年3 月7 日死亡，原告與乙○○、丙○○均為第一順位之法定繼承人，兩造於舉行告別式後將蔡
    玉蘭遺體進行火化，嗣暫委由「臺灣仁本服務股份有限公司
    」（下稱臺灣仁本公司）放置於國泰醫院保管。
  (二)97年4 月29日，兩造與「金寶山事業股份有限公司」（下稱
    金寶山公司）簽訂「土地買賣契約書」及「墓基買賣契約書
    」，約定將蔡玉蘭之骨灰（下稱系爭骨灰）安葬於臺北縣金
    山鄉○○段西勢湖小段第210 之4 及210 之256 地號土地，
    墓園編號和壹區肆排貳之貳號之「金寶山墓園」（下稱金寶
    山墓園）內。詎於98年5 月19日，被告未經全體共有人之同
    意，將系爭骨灰自國泰醫院取走，並於隔日（98年5 月20日
    ），在未取得曹永裕（已死亡，為蔡玉蘭之夫，原告及乙○○、丙○○之父）墓園所坐落臺北縣八里鄉○里○段渡船頭
    小段879 地號土地（下稱八里墓園）共有人之同意，亦未經
    主管機關允許上開土地得供喪葬使用，即將系爭骨灰放置於
    八里墓園內。原告乃於98年5 月21日寄發存證信函請求被告
    返還系爭骨灰，被告均置之不理。
  (三)系爭骨灰為全體繼承人之遺產，係全體繼承人所公同共有，
    兩造既已約定安葬於金寶山墓園，被告未經全體繼承人之同
    意，擅自取走，已侵害原告之所有權，爰依民法第767 條前
    段、第184 條第1 項前段規定，請求被告返還系爭骨灰予原
    告及全體共有人。又全體繼承人既已約定將系爭骨灰放置於
    金寶山墓園內安葬，被告應依兩造之約定履行，將系爭骨灰
    安葬於金寶山墓園。
  (四)並聲明請求判決：
    1.被告應返還系爭骨灰予原告及全體共有人。
    2.被告應將系爭骨灰安葬於臺北縣金山鄉○○段西勢湖小段
      第210 之4 及210 之256 地號土地，墓園編號和壹區肆排
      貳之貳號金寶山墓園內。
    3.原告願供擔保，請准宣告假執行。
二、被告則抗辯：
  (一)系爭骨灰既屬公同共有之物，則乙○○、丙○○與原告即為
    公同共有人，乙○○雖不同意提起本件訴訟，惟原告仍應徵
    得丙○○之法定代理人即甲○○○之同意，否則本件訴訟即
    屬當事人不適格。
  (二)系爭骨灰安葬於曹永裕墓園內係蔡玉蘭之遺願，夫妻同墓亦
    便於後人祭祀，是原告請求回復共有物，難認係為全體利益
    為之。又被告並未侵害原告之權利，且系爭骨灰並未在被告
    占有中，被告自無從返還。
  (三)系爭骨灰應非「物」，無人可主張有系爭骨灰之所有權。
  (四)蔡玉蘭已於97年3 月7 日死亡，然系爭骨灰竟逾1 年無法安
    葬，實為為人子女之不孝，乙○○不忍原告僅顧爭產而未儘
    速安葬蔡玉蘭，遂於98年5 月19日，自臺灣仁本公司取走系
    爭骨灰安葬於曹永裕墓園內，而該墓園有專人整理並由繼承
    人持續祭祀，並無不適合安葬系爭骨灰之處，原告提起本件
    訴訟顯係屬權利濫用。
  (四)並聲明請求判決：
    1.原告之訴駁回。
    2.如受不利判決，願供擔保請准免為假執行宣告。
三、兩造不爭執之事實（本院卷第164 頁、第156 頁至第157 頁
    ）：
  (一)原告與乙○○、丙○○為兄弟姊妹，丙○○為禁治產人，其
    妻甲○○○為監護人，己○○則為乙○○之妻。原告與乙○○、丙○○之母親蔡玉蘭於97年3 月7 日死亡，原告與乙○○、丙○○為第一順位之法定繼承人，兩造於舉行告別式後
    ，將蔡玉蘭遺體進行火化，委由臺灣仁本公司放置於國泰醫
    院保管。
  (二)97年4 月29日，原告及乙○○、曹榮甫（即丙○○、甲○○○之子，蔡玉蘭之孫）與金寶山公司簽訂「土地買賣契約書
    」及「墓基買賣契約書」，以蔡玉蘭之遺產購買位於臺北縣
    金山鄉○○段西勢湖小段210 之4 及21 0之256 地號土地所
    有權及墓園編號和壹區肆排二之二號墓基使用權。
  (三)98年5 月19日，乙○○、己○○、甲○○○未經全體共有人
    同意，至國泰醫院將系爭骨灰取走，放置於曹永裕之八里墓
    園內。
四、本件經兩造整理並簡化之爭點為（本院卷第164 頁、第157
    頁）：
   (一)原告提起本件訴訟有無當事人不適格？
   (二)蔡玉蘭骨灰是否屬遺產？是否有人可以主張有骨灰所有權
     ？
   (三)蔡玉蘭骨灰有無在被告占有中？原告能否請求被告返還所
     有物？
   (四)兩造是否已合意將蔡玉蘭安葬於金寶山墓園？
   (五)被告將蔡玉蘭骨灰放置於八里墓園中是否侵害原告之權利
     ？
五、茲析述如下：
   (一)原告提起本件訴訟並無當事人不適格。
     1.按公同共有物之處分及其他權利行使，除法律另有規定
       外，應得公同共有人全體之同意，民法第828 條第3 項
       規定甚明。惟如部分公同共有人對其餘公同共有人或第
       三人為返還共有物之請求，屬保全公同共有物之行為，
       苟部分公同共有人反對其他公同共有人起訴，此與事實
       上無法得全體公同共有人同意無殊。為保護全體公同共
       有人利益計，如僅由同意起訴之公同共有人為原告逕行
       起訴，自難因之認其當事人適格有所欠缺。且公同共有
       權利之行使，如事實上無法得公同共有人全體之同意時
       ，如該事實上無法同意者以外之公同共有人已全體同意
       ，由其中之一人或數人行使權利，苟不予准許，則其權
       利將永無行使之可能。是應解為其得行使其公同共有物
       之權利，始合法理（最高法院37年上字第6939號判例、
       86年度台上字第3060號、84年度台上字第1013號裁判意
       旨參照）。
     2.經查，丙○○為公同共有人之一，因車禍受宣告為禁治
       產人，其配偶甲○○○為法定代理人，而甲○○○係於
       98年5 月19日與乙○○、己○○共同取走系爭骨灰之人
       ，依原告之主張，甲○○○亦為侵奪系爭骨灰之人，原
       告亦將甲○○○列為被告，實難期待甲○○○會代丙○○為同意原告起訴之意思表示。揆諸上開判例及裁判意
       旨，原告提起本件訴訟，並無當事人不適格。
   (二)骨灰應屬遺產，由繼承人公同共有：
     按骨灰是否為物，法無明文，惟參酌多數學說認為屍體為
     物，構成遺產，應為繼承人所公同共有，僅其所有權內涵
     與其他財產權之所有權不同，應以屍體之埋葬、管理、祭
     祀及供養為目的，不得自由使用、收益及處分，本院認骨
     灰性質與屍體相近，應作同一解釋較符法理及我國社會上
     一般觀念。故原告主張系爭骨灰為物，為全體繼承人（即
     原告、乙○○、丙○○）公同共有，為有理由。被告抗辯
     骨灰並非公同共有之物或遺產云云，尚難憑採。
   (三)原告得請求乙○○、己○○、甲○○○返還系爭骨灰予原
     告及全體共有人：
     1.按所有人對於無權占有或侵奪其所有物者，得請求返還
       之；各共有人對於第三人，得就共有物之全部，為本於
       所有權之請求，但回復共有物之請求，僅得為共有人全
       體之利益為之。民法第767 條第1 項前段、第821 條分
       別定有明文。系爭骨灰原經公同共有人同意委由臺灣仁
       本公司放置於國泰醫院保管，而乙○○、己○○、甲○○○未經原告同意，即至國泰醫院將系爭骨灰取走，自
       係侵奪原告之所有物，原告依上開法條規定，請求乙○○、己○○、甲○○○將系爭骨灰返還予原告及全體共
       有人，應屬有據。
     2.曹白聖雖為丙○○之法定代理人，惟「侵奪骨灰」為事
       實行為，不得由他人代理。故甲○○○共同侵奪系爭骨
       灰，並非基於代理丙○○之意思。丙○○既非侵奪系爭
       骨灰之人，原告併依民法第767 條第1 項前段之規定請
       求丙○○返還系爭骨灰，即無可取
   (四)兩造已合意將系爭骨灰安葬於金寶山墓園：
     1.經查，蔡玉蘭於97年3 月7 日死亡，原告及乙○○、曹
       榮甫（即丙○○、甲○○○之子，蔡玉蘭之孫）於1 個
       多月後之97 年4月29日與金寶山公司簽訂「土地買賣契
       約書」及「墓基買賣契約書」，以蔡玉蘭之遺產購買位
       於臺北縣金山鄉○○段西勢湖小段210 之4 及210之256
       地號土地所有權及墓園編號和壹區肆排二之二號墓基使
       用權（兩造不爭執之事實(二)參照）。原告及乙○○、曹
       榮甫於蔡玉蘭死亡後1 個多月與金寶山公司簽約，二者
       時間密接，其費用復由蔡玉蘭遺產支應，堪信蔡玉蘭之
       繼承人間，就系爭骨灰之管理，業已同意依「安葬於金
       寶山墓園」之方式為之。又曹榮甫雖非系爭骨灰之共有
       人，惟因其父丙○○為共有人之一，復為禁治產人，衡
       諸民間仍有以「房份」為整體考慮因素之傳統觀念，則
       以年輕之房份代表曹榮甫而非健康狀況不佳之丙○○為
       共同簽約人，顯係丙○○或其法定代理人甲○○○所同
       意之管理方法。被告辯稱並未同意將系爭骨灰安葬於金
       寶山墓園云云，顯非有據。
     2.按共有物之管理，除契約另有約定外，應以共有人過半
       數及其應有部分合計過半數之同意行之。民法第820 條
       前段定有明文。系爭骨灰之共有人既已同意以「安葬於
       金寶山墓園」之方式管理之（即使不計丙○○，亦已有
       4 分之3 共有人同意），則原告依兩造約定之管理方法
       ，請求乙○○、丙○○將系爭骨灰安葬於金寶山墓園，
       洵有理由。至己○○、甲○○○則非系爭骨灰之共有人
       ，原告尚不得依共有人約定之管理方法，對己○○、甲○○○為請求。
六、被告另抗辯系爭骨灰已安葬於八里墓園，原告提起本件訴訟
    為權利濫用云云，惟八里墓園所在地為私人土地，且使用分
    區為風景保護區，不得申請設置墓地；如係於墳墓管理設置
    管理條例公布前即已設置之私人墳墓，須向墓地主管機關申
    請核准，始得設置、擴充、增建或改建，如係未經合法設置
    之墳墓，則不得再增加新葬的骨灰，有臺北縣八里鄉公所99
    年4 月19日北縣八民字第0990007379號函、臺北縣政府民政
    局99年5 月20日北民生字第0990388661號函附卷可稽（本院
    卷第27頁、第140 頁至第141 號）。則八里墓園顯有未來不
    能繼續使用或使用狀況改變之風險，原告請求將蔡玉蘭骨灰
    移至統一管理之金寶山墓園，應非權利濫用。
七、綜上所述，原告依民法第767 條第1 項前段，請求乙○○、
    己○○、甲○○○將系爭骨灰返還予原告及全體共有人；依
    共有物管理之約定，請求乙○○、丙○○將系爭骨灰安葬於
    金寶山墓園，均有理由，應予准許。逾此部分之請求，則為
    無據，應予駁回。
八、兩造陳明願供擔保，聲請宣告假執行及免為假執行，經核原
    告勝訴部分並無不合，爰酌定相當擔保金額予以准許。至原
    告敗訴部分，其假執行之聲請即失所附麗，應予駁回。
九、本件事證已臻明確，兩造其餘主張舉證及所提出之訴訟資料
    ，於判決結果不生影響，茲不一一論述，併予敘明。
十、據上論結，原告之訴為一部有理由，一部無理由，依民事訴
    訟法第79條、第85條第1 項、第390 條第2 項、第392 條，
    判決如主文。
中    華    民    國    99    年    8     月    31    日
                  民事第二庭  法  官  王怡雯
以上正本證明與原本無異。
如對本判決上訴，應於判決送達後20日內向本院提出上訴狀；若
委任律師提起上訴者，應一併繳納上訴審裁判費，否則本院得不
命補正逕行駁回上訴。
中    華    民    國    99    年    9     月    3     日
                              書記官  桂大永

司法院資訊處製作；財團法人民間司法改革基金會備份。
